【裁判字號】    98,訴,465
【裁判日期】    981022
【裁判案由】    撤銷土地所有權移轉登記
【裁判全文】
臺灣新竹地方法院民事判決              98年度訴字第465 號
原      告  花旗（台灣）銀行股份有限公司
法定代理人  甲○○
訴訟代理人  丁○○
被      告  乙○○
            丙○○
上列當事人間撤銷土地所有權移轉登記事件，本院於民國98年10
月8日辯論終結，判決如下：
    主  文
確認被告乙○○與被告丙○○間就坐落新竹縣北埔鄉○○段五三
四地號，面積二一六點０三平方公尺、權利範圍全部，及其上建
物一八一建號，即門牌號碼為新竹縣北埔鄉○○街九二巷二三號
，權利範圍全部之房屋，於民國九十五年七月三十一日所為之買
賣關係不存在。
被告丙○○就前項所示土地及建物經新竹縣竹東地政事務所於民
國九十五年九月五日以買賣為原因所為之所有權移轉登記應予塗
銷，並回復登記予被告乙○○所有。
訴訟費用由被告負擔。
    事實及理由
一、美商花旗銀行股份有限公司依企業併購法申請分割，將在台
    分行部分營業、資產及負債分割予花旗（台灣）商業銀行股
    份有限公司，業經行政院金融監督管理委員會於民國98年7
    月17日以金管銀外字第09800316561號函核准在案，此有行
    政院金融監督管理委員會核准函及營利事業登記證影本可稽
    ，是花旗（台灣）商業銀行股份有限公司聲明承受訴訟，核
    無不合，應予准許。
二、原告起訴主張：
(一)、被告乙○○向其申請信用卡，並經原告於民國82年3月18日
    核發在案，後被告乙○○自95年7月19日即無力清償，被告
    乙○○並於95年11月間參與中華民國銀行公會之債務協商機
    制，然被告乙○○卻於97年3月起即未履行繳款義務，原告
    因而向臺灣臺北地方法院對被告乙○○提起民事訴訟，經臺
    灣臺北地方法院以98年度訴字第21號民事判決確定在案。詎
    原告欲聲請強制執行被告乙○○之財產時，始發覺被告乙○
    ○業已於95年7月31日將坐落新竹縣北埔鄉○○段534地號，
    面積216.03平方公尺、權利範圍全部，及其上建物181建號
    ，即門牌號碼為新竹縣北埔鄉○○街92巷23號，權利範圍全
    部（下稱系爭房地），以買賣為原因，移轉登記於被告丙○
    ○（即被告乙○○之父），並於95年9月5日完成登記，該移
    轉行為顯有害於原告之債權，且被告二人為父子關係，誠難
    令人信服被告間確有債權債務或給付金錢之關係，準此，被
    告間係以通謀虛偽意思表示，藉買賣名義，將系爭房地移轉
    登記，依民法第87條之規定，該買賣契約及移轉行為應屬無
    效。原告為被告乙○○之債權人，為保全債權，自得依民法
    第242條之規定代位行使權利，請求被告丙○○塗銷所有權
    移轉登記，並回復登記為被告乙○○所有。倘如被告間確有
    對價，然被告丙○○既為被告乙○○之父，對被告乙○○因
    移轉系爭房地致其財產減少，而有害及原告之債權應知之甚
    詳，原告亦得依民法第244條第2項、第4項規定，訴請撤銷
    買賣行為並聲請回復登記。為此，爰依民法第87條第1項、
    第242條、第244條之規定提起本件訴訟。
(二)、並聲明：
  1.先位聲明：
    (1)確認被告乙○○與被告丙○○間就系爭房地於95年7月31
      日之買賣關係不存在。
    (2)被告丙○○就系爭房地，於95年9月5日以買賣為原因所為
      之所有權移轉登記應予塗銷，並回復登記予被告乙○○所
      有。
  2.備位聲明：
    (1)被告間就系爭房地所為之買賣行為及所有權移轉行為應予
      撤銷。
    (2)被告丙○○就系爭房地，於95年9月5日以買賣為原因，向
      新竹縣竹東地政事務所辦理之所有權移轉登記應予塗銷，
      並回復登記為被告乙○○所有。
二、被告乙○○主張原告之請求有理由。
三、被告丙○○則主張系爭房地為其所有，然其為申請低利貸款
    ，而將系爭房地登記於被告乙○○名下，惟因發覺被告乙○
    ○為借款，將系爭房地設定抵押權，經其詢問，被告乙○○
    因而於95年間將系爭房地移轉予其名下等語，並聲明：原告
    之訴駁回。
四、兩造不爭執之事項：
(一)、被告乙○○向原告申請信用卡，經原告核發後，自95年7月
    19日即無力清償，被告乙○○並於95年11月間參與中華民國
    銀行公會之債務協商機制，惟被告乙○○於97年3月起即未
    履行繳款義務，尚欠785,836元未為償還，原告因此向臺灣
    臺北地方法院對被告乙○○提起民事訴訟，經臺灣臺北地方
    法院以98年度訴字第21號民事判決確定在案，此有信用卡申
    請書、協議書、無擔保債務還款計畫、臺灣臺北地方法院98
    年度訴字第21號民事判決影本等件附卷可稽。
(二)、被告乙○○於95年7月31日將系爭房地，以買賣為原因，移
    轉登記於其父即被告丙○○，並於95年9月5日完成登記，有
    系爭房地之土地及建物登記電子謄本、異動索引等件附卷可
    參，並經本院依職權調閱系爭房地之移轉登記資料，亦有新
    竹縣竹東地政事務所98年9月30日東地所登浩字第098000561
    2號函附系爭房地買賣登記資料在卷可稽。
五、得心證之理由：
(一)、本件原告起訴主張被告乙○○與被告丙○○通謀虛偽訂立買
    賣契約，由被告丙○○向被告乙○○買受系爭房地，並辦妥
    所有權移轉登記完畢，依民法第87條第1項規定，被告間之
    買賣契約為無效，系爭房地之所有權移轉登記應予塗銷等語
    ，而被告乙○○主張原告之請求有理由，被告丙○○則以前
    揭情詞置辯，故本件所應審究者，即為被告二人於95年7月
    31日就系爭房地所為之買賣，是否係通謀虛偽之意思表示？
(二)、按表意人與相對人通謀而為虛偽意思表示者，其意思表示無
    效，民法第87條第1項本文定有明文。又所謂通謀而為虛偽
    意思表示，乃指表意人與相對人互相故意為非真意之表示而
    言，最高法院62年台上字第316號判例意旨可資參照。經查
    ，被告丙○○於95年9月5日辦妥所有權移轉登記，取得系爭
    房地之所有權，其登記原因為買賣，原因發生日期則為95年
    7月31日，有系爭房地登記電子謄本附卷可佐，然被告丙○
    ○於本院98年10月8日言詞辯論時陳稱：「（問：95年的時
    候，房子登記給你，有無拿錢給你兒子）沒有，…。」、「
    （問：為什麼移轉金額寫50幾萬元？）我不知道」、「我只
    有繳8萬元，那應該是代書費…等等，應該沒有贈與稅」等
    語足憑，足認被告二人間就系爭房地並無買賣及給付價金之
    事實存在。再者，被告二人為父子關係，若其二人間果真有
    買賣系爭房地之行為，當無不能提出支付價款之證明。惟審
    酌被告二人於申辦買賣系爭房地所有權移轉登記時，經財政
    部臺灣省北區國稅局依遺產及贈與稅法第5條第6款「財產之
    移動，具有二親等以內親屬間財產之買賣之情形，以贈與論
    ，依本法規定，課徵贈與稅。但能提出已支付價款之確實證
    明，且該已支付之價款非由出賣人貸與或提供擔保向他人借
    得者，不在此限」之規定，被視為贈與而課以贈與稅額，此
    有財政部臺灣省北區國稅局贈與稅繳清證明書影本乙紙在卷
    可查，益徵被告二人間就系爭房地係通謀而為虛偽之買賣。
    從而，被告丙○○自被告乙○○受讓系爭房地所有權之原因
    ，既非買賣，自堪認被告二人於95年7月31日就系爭房地所
    為之買賣合意，係被告二人互相故意為非真意之表示，依前
    揭說明，被告二人間就系爭房地所為之買賣及移轉所有權行
    為，均為通謀虛偽意思表示，則原告依民法第87條第1項本
    文之規定，請求確認被告二人間就系爭房地之買賣關係不存
    在，自屬有據。
(三)、又被告丙○○雖辯稱系爭房地為其所有，因其為申請低利貸
    款，而將系爭房地登記於被告乙○○名下，被告乙○○事後
    則於95年間將系爭房地所有權移轉登記於其名下，該系爭房
    地之所有權移轉登記，係被告丙○○為取回「借名登記」之
    不動產所為登記行為云云，惟查，被告丙○○並未舉證以實
    其說，且被告乙○○於95年3月14日曾以該系爭房地為中華
    郵政股份有限公司設定最高限額4,050,000元之抵押權，此
    有系爭房地之土地及建物登記電子謄本在卷可稽，倘系爭房
    地若為被告丙○○借名登記，被告丙○○應無任由被告乙○
    ○向中華郵政股份有限公司借款而不予聞問之理，並遲於95
    年9月5日方為系爭房地之所有權移轉登記。又被告丙○○於
    本院98年10月8日言詞辯論時亦自陳其於80年及83年間未抽
    中低利貸款，然系爭房地係於83年6月21日登記於被告乙○
    ○之名下，此有異動索引附卷可參，且自83年至95年間將近
    十二年之時間，被告丙○○一直未請求被告乙○○為回復登
    記，足認被告丙○○之上開主張，顯然違背經驗法則，不足
    採信。
(四)、末按債務人怠於行使其權利時，債權人因保全債權，得以自
    己之名義，行使其權利，民法第242條本文定有明文。經查
    ，被告乙○○與被告丙○○間就系爭房地之買賣既係通謀而
    為虛偽之意思表示，系爭房地之買賣自屬無效，已如上述，
    被告乙○○自得請求被告丙○○塗銷系爭房地之所有權移轉
    登記，而原告為被告乙○○之債權人，因被告乙○○怠於行
    使上開權利，則原告依民法第242條規定，代位請求被告丙
    ○○塗銷系爭房地之所有權移轉登記，亦屬有據。
六、綜上所述，原告本於民法第87條第1項、第242條之規定提起
    先位之訴，請求確認被告間就系爭房地之買賣關係不存在，
    暨被告丙○○就系爭房地於95年9月5日以買賣為原因所為之
    所有權移轉登記應予塗銷，並回復登記予被告乙○○所有，
    為有理由，應予准許。又原告先位之訴既有理由，則其備位
    請求即毋庸審酌，附此敘明。
七、本件事證已臻明確，兩造其餘主張及攻擊防禦方法，經核對
    本件判決結果無影響，爰不逐一論述，附此敘明。
八、據上論結，本件原告之訴為有理由，依民事訴訟法第78條、
    第85條第1項，判決如主文。
中    華    民    國    98    年    10    月    22    日
                  民事第一庭    法  官  許翠玲
以上正本係照原本作成。
如對本判決上訴，須於判決送達後20日內向本院提出上訴狀。
中    華    民    國    98    年    10    月    22    日
                                書記官  江靜玲


司法院資訊處製作；財團法人民間司法改革基金會備份。
